【裁判字號】    95,訴緝,159
【裁判日期】    950825
【裁判案由】    遺棄
【裁判全文】
臺灣板橋地方法院刑事判決             95年度訴緝字第159號
公  訴  人  臺灣板橋地方法院檢察署檢察官
被      告  乙○○
上列被告因妨害公務案件，經檢察官提起公訴（94年度偵緝字第
2228號），被告於準備程序進行中就被訴事實為有罪之陳述，經
告知簡式審判程序之旨，並聽取當事人之意見後，本院裁定由受
命法官獨任進行簡式審判程序，並判決如下：
    主  文
乙○○對於無自救力之直系血親尊親屬，應扶助、養育及保護，
而不為其生存必要之扶助、養育及保護，處有期徒刑壹年。
    事  實
一、乙○○為甲○○○之長子，對於甲○○○應扶助、養育及保
    護，朱萬龍則為其弟。甲○○○之夫朱武男已於88年6月12
    日死亡，甲○○○則因糖尿病等疾病，曾在國立臺灣大學醫
    學院附設醫院接受截肢手術，而後朱萬龍、乙○○即將甲○
    ○○送至安養中心居住，惟因甲○○○病情惡化，自92年8
    月16日起即陸續在景美醫院治療，期間並因病情嚴重，於92
    年9月26日送至該醫院加護病房治療，健康狀況甚差，亦無
    財產與謀生能力，顯無維持其生存所必要之能力。嗣其弟朱
    萬龍明知甲○○○為無自救力之人，基於遺棄直系血親尊親
    屬之犯意，於92年10月10日上午至景美醫院辦理甲○○○出
    院手續，於是日上午7時許，將坐在輪椅上，無法自由行動
    之直系血親尊親屬甲○○○棄置在景美醫院門口，即自行離
    去（朱萬龍遺棄直系血親尊親屬部分，業經本院以95年度訴
    字第216號判處有期徒刑1年8月），路人因憐憫甲○○○之
    情況，將之送往臺北縣政府警察局江翠派出所，由江翠派出
    所警員將之送往臺北縣立板橋醫院救治。其後乙○○明知其
    對於甲○○○應扶助、養育及保護，對於甲○○○若不為必
    要救助，甲○○○生命將發生危險，竟基於遺棄之犯意，對
    於被遺棄之甲○○○去處毫不關心，從未打聽甲○○○之去
    處，對於甲○○○之狀況亦未予聞問，而不為其生存必要之
    扶助、養育及保護，使無自救力之甲○○○之生存受有危險
    。嗣甲○○○於同年11月18日由臺北縣街友外展中心轉介至
    臺北縣立仁愛之家安置，於93年1 月9 日因糖尿病引發慢性
    腎衰竭病逝於臺北縣立仁愛之家。
二、案經甲○○○告訴臺北縣政府警察局海山分局報告臺灣板橋
    地方法院檢察署檢察官偵查起訴。
    理  由
一、上揭事實，業據被告乙○○於本院審理中坦承不諱，亦據被
    害人甲○○○於警詢中指述綦詳，此外並有景美醫院95年4
    月3日景美醫字第95018號函、臺北縣立醫院95年4月17日北
    縣醫歷字第0950002012號函及所附之病歷摘要表及病歷影本
    、臺北縣立仁愛之家95年3月31日北縣仁社字第950000409號
    函、臺北縣板橋市戶政事務所95年4月13日北縣板戶字第
    0950004011號函及所附之戶籍資料、甲○○○死亡證明書各
    乙份等件在卷可稽，足徵被告自白與事實相符。本件事證明
    確，被告犯行洵堪認定。
二、被告行為後，刑法業於94年2月2日經總統以華總一義字第
    09400014901號修正公布，並於95年7月1日施行，惟刑法第
    295條、第294條第1項則未修正，應無新舊法比較之問題，
    核先敘明。按刑法上所謂無自救力之人，係指其無維持其生
    存所必要之能力而言，如因疾病、殘廢或老弱、幼稚等類之
    人等是；刑法第294條第1項後段之遺棄罪，以負有扶助、養
    育或保護義務者，對於無自救力之人，不為其生存所必要之
    扶助、養育或保護為要件。所謂「生存所必要之扶助、養育
    或保護」，係指義務人不履行其義務，於無自救力人之生存
    有危險者而言；且倘義務人不履行其義務時，並無其他義務
    人為之扶助、養育或保護，致該無自救力之人有不能生存之
    虞者，嗣縱有不負此義務之人，基於憐憫而為之扶助、養育
    或保護，仍無解於遺棄罪責，最高法院32年上字第2497號、
    87年度台上字第2395號判例、88年度台上字第6734號判決意
    旨可資參照。被告對於其母甲○○○負有扶助、養育及保護
    之義務，竟對於長期罹患糖尿病等疾病，右下肢截肢，病況
    時而危急，無自救力且已遭朱萬龍遺棄之母，不聞不問，不
    為必要之扶助、養育及保護，使甲○○○之生存受有危險，
    核其所為，係犯刑法第295條、第294條第1項後段之遺棄直
    系血親尊親屬罪。被告係對直系血親尊親屬犯刑法第294條
    第1項之罪，應依同法第295條加重其刑至二分之一。爰審酌
    被告為被害人林朱玉燕之長子，卻對其母之病況、生活不加
    聞問，為消極遺棄行為，使被遺棄之母輾轉於醫院及臺北縣
    立仁愛之家，惡性雖不如以積極行為遺棄母親之朱萬龍重大
    ，然惡性亦非輕，且被害人於送至臺北縣立板橋醫院急診室
    就診時仍堅提告訴，兼衡其犯罪之動機、目的、手段，所生
    之危害，及至本院審理中始坦承犯行之犯罪後態度等一切情
    狀，量處如主文所示之刑，以示懲儆。
據上論斷，應依刑事訴訟法第273之1條第1項、第299條第1項前
段，刑法第295條、第294條第1項後段，判決如主文。
本案經檢察官曾文鐘到庭執行職務。
中    華    民    國    95    年    8     月    25    日
                  刑事第十一庭  法  官  張宏節
此正本與原本無異。
如不服本判決應於送達後10日內向本院提出上訴狀
                                書記官  李崇文
中    華    民    國    95    年    8     月    28    日
附錄本案論罪科刑法條全文：
修正前刑法295條、第294條第1項後段
（違背義務之遺棄罪）
對於無自救力之人，依法令或契約應扶助、養育或保護而遺棄之
，或不為其生存所必要之扶助、養育或保護者，處6 月以上、5
年以下有期徒刑。
中華民國刑法第295條
（遺棄直系血親尊親屬罪）
對於直系血親尊親屬犯前條之罪者，加重其刑至二分之一。


司法院資訊處製作；財團法人民間司法改革基金會備份。
